臺灣花蓮地方法院民事判決　九十年度簡上字第一七號
　　上　訴　人　乙○○
　　被　上訴人　甲○○
右當事人間請求侵權行為損害賠償事件，上訴人對於中華民國八十九年十二月十九日
本院花蓮簡易庭八十九年度花簡字第三五號第一審判決不服，提起上訴，茲判決如左
：
    主  　　文
上訴駁回。
第二審訴訟費用由上訴人負擔。
    事實及理由
一、被上訴人主張：系爭坐落花蓮縣豐濱鄉○○段八○九地號土地（原為石梯段一五
    九地號，嗣又分割增加同段八○九之一、二、三、四、五、六、七地號土地）原
    為兩造之被繼承人李玉生（已於民國（下同）六十六年一月十三日死亡）所有之
    土地，上訴人明知兩造與其他法定繼承人即訴外人李江妹、陳菊妹共同於八十二
    年八月六日所簽訂之「土地協議書」，係約定由被上訴人分得石門段八○九地號
    一份地及左方公廁所周圍八○九之四地號及大馬路旁添土之地八○九之六（協議
    書誤載為八一○號）地號等土地，詎仍意圖為自己不法之所有，未得被上訴人之
    同意，偽造被上訴人名義所書立之繼承權拋棄書，於八十二年十月十五日持向花
    蓮縣鳳林地政事務所行使，申請將系爭土地以繼承為原因單獨登記為所有權人，
    使承辦公務員因而陷於錯誤，於八十二年十月二十三日將此不實之事項登記於其
    職務上掌管之土地登記簿，足以生損害於被上訴人，並藉以取得系爭八０九號、
    八０九之四號及八０九之六號土地所有權全部之不法利益，且上訴人上述犯行，
    復經最高法院駁回上訴人之上訴，判處有期徒刑四月確定在案。又系爭土地中之
    八○九之六地號土地業經政府於八十三年六月十四日徵收，其補償金額新臺幣（
    下同）二十八萬六千七百八十七元，本應由被上訴人取得，上訴人擅自領取，自
    非合法，為此提起本訴，依侵權行為及不當得利之法律關係，求為判決塗銷系爭
    八０九及八０九之七地號土地之（單獨）所有權登記並返還上述不當受領之補償
    金等語，並聲明駁回上訴人之上訴。
二、上訴人則以：被上訴人於前案即本院八十五年訴字第一四二號履行契約事件中曾
    主張系爭財產乃其信託登記予上訴人名下，則既由上訴人一人單獨繼承，被上訴
    人自須提出拋棄繼承書，上訴人並無偽造該文書之必要，被上訴人於本件中為相
    反之主張，自不可採，被上訴人取得系爭土地所有權登記及徵收補償金，並無不
    當，為此請求廢棄原判決不利上訴人之部分（即除塗銷八０九之七地號土地登記
    以外之部分），並駁回被上訴人在第一審之訴等語資為抗辯。
三、經查，系爭由被上訴人出具之「繼承權拋棄書」，其上之印文及署押均係上訴人
    偽造之情，業經最高法院駁回上訴人之上訴，維持二審判處有期徒刑四月確定在
    案，有該案判決正本一件在卷足稽，並經本院調閱上述刑事卷宗全卷查明屬實，
    ，堪認系爭繼承權拋棄書確係上訴人未經授權而偽造，被上訴人既未拋棄繼承，
    自得就系爭土地行使其繼承人及所有權人之權利，先予指明。
四、原審經斟酌全辯論意旨及調查證據之結果，以：被上訴人主張系爭坐落花蓮縣豐
    濱鄉○○段八○九地號土地（原為石梯段一五九地號，嗣又分割增加同段八○九
    之一、二、三、四、五、六、七地號土地）原為兩造之被繼承人李玉生所有之土
    地，李玉生死亡後，兩造與其他法定繼承人即訴外人李江妹、陳菊妹共同於八十
    二年八月六日簽訂「土地協議書」，約定由被上訴人分得石門段八０九地號一份
    （分）地及左方公廁所周圍八○九之四地號及大馬路旁添土之地八０九之六（協
    議書誤載為八一○號）地號等土地，但上訴人以偽造繼承權拋棄書之方式，單獨
    取得系爭八０九地號土地之所有權登記（以繼承為原因）等情，為刑事確定判決
    認定綦詳，自堪信為真正。則(一)依上述協議之約定，其中八○九地號土地被上訴
    人約可取得一分地，被上訴人自得請求登記為該土地之共同所有權人，現僅登記
    為上訴人單獨所有，自屬侵害被上訴人所有權之內容，故被上訴人本於侵權行為
    之法律關係，求為判決塗銷該八０九號土地所有權登記，洵為正當，應予准許。
  　(二)另就系爭八○九之六號土地，依上述協議書被上訴人原應為所有權人，但既經
    政府徵收並據而發放補償金，其權利內容應歸屬於被上訴人，上訴人受領該補償
    金，即無法律上之原因，被上訴人依民法第一百七十九條關於不當得利之法律關
    係，求為判決上訴人返還該利益及法定遲延利息，並無不合，自應准許。從而，
    上訴人之主張即屬正當，自應予准許等語。而為准許被上訴人請求之判決，經核
    於法並無違誤。
五、上訴人雖仍執前詞置辯，惟按訴訟中如何主張，本係當事人之訴訟權利，此事關
    乎當事人對於訴訟程度之認知及其擁有證據之強度如何，未可一概而論，除涉及
    既判力或訴訟上之誠實信用原則（或謂爭點效或判決理由中判斷之效力），亦不
    能以當事人曾於前訴訟中為何一主張，其於後訴訟即不能為另一相反之主張，更
    何況信託係將自己之權利一時移轉予他人代為行使，基於一定之約定，受託人尚
    負有返還權利之義務，然拋棄繼承係終局的喪失權利，並無委託他人代為行使權
    利之性質，二者迥然不同，尚不能相提並論，上訴人主張因信託登記，故被上訴
    人即須拋棄繼承，故其並未偽造文書可言等語，顯然誤會二者之概念，自不足採
    信。
六、從而，上訴人偽造繼承權拋棄書用以單獨取得系爭八０九號土地及八０九之六號
    土地之徵收補償費，既經認定，被上訴人基於侵權行為及不當得利之法律關係，
    請求塗銷系爭所有權登記，並返還其不當受領之補償費利益，洵無不合，應予准
    許。原審就此為上訴人不利之判決，並無不合，上訴論旨，仍執陳詞求為廢棄改
    判，為無理由，應予駁回。
據上論結，本件上訴為無理由，爰依民事訴訟法第四百三十六條之一第三項、第四百
四十九條第一項、第七十八條，判決如主文。
中　　　華　　　民　　　國　　九十一　　年　　　十一　　月　　　六　　　日
~B審判長法官　陳心宏
~B法　　　官　饒金鳳
~B法　　　官　朱光仁
右正本証明與原本無異。
本判決不得上訴。
~B法院書記官　黃智美
中　　　華　　　民　　　國　　九十一　　年　　　十一　　月　　 七　　　 日
